臺灣高等法院民事判決　　　　　　　　　 94年度上字第805號
上　訴　人　乙○○
訴訟代理人　莊海彬
上　訴　人　甲○○
被上訴　人　丙　○
　　　　　　戊○○
　　　　　　丁○○
　　　　　　辛○○
　　　　　　庚○○
　　　　　　己○○
共　　　同
訴訟代理人　羅明宏律師
上列當事人間拆屋還地事件，上訴人對於中華民國94年6月14日
臺灣宜蘭地方法院93年度訴字第326號第一審判決提起上訴，經
本院於94年12月14日言詞辯論終結，判決如下：
    主      文
上訴駁回。
第二審訴訟費用由上訴人乙○○、甲○○各自負擔。
    事  實  及  理  由
一、被上訴人起訴主張：坐落宜蘭縣宜蘭市○○段160 地號（重
    測前為革新段612 地號）土地（下稱系爭土地），為被上訴
    人丙○、庚○○、己○○、辛○○、丁○○、戊○○、上訴
    人乙○○及訴外人何阿鶴、黃惠龍、莊邦彥、莊邦光、莊邦
    典、莊伯康、莊金惠、莊國瑞等15人所共有。然共有人之一
    即上訴人乙○○，未經其他共有人之同意，擅自在系爭土地
    上搭建房屋並申請水電居住，占有如原判決附圖所示Ａ、Ｃ
    、Ｄ、Ｅ部分，雖經渠等出面制止，仍不予置理，所為已嚴
    重侵害其他共有人之權益。而上訴人甲○○則是趁渠等未察
    覺之際，竟擅自占有原系爭土地如原判決附圖所示Ｂ部分，
    亦已侵害渠等之所有權。爰依民法第767 條規定，請求判命
    ：(一)上訴人乙○○應將原判決附圖所示Ａ、Ｃ、Ｄ、Ｅ部分
    之建物拆除，並將前開建物所坐落之土地返還渠等及其他全
    體共有人。上訴人甲○○應將原判決附圖所示Ｂ部分之建物
    拆除，並將前開建物所坐落之土地返還渠等及其他全體共有
    人；(二)願供擔保請准宣告假執行等情。
    原審判決：(一)上訴人乙○○應將坐落宜蘭縣宜蘭市○○段
    160 地號土地上如附圖所示Ａ部分面積24平方公尺、Ｃ部分
    面積45平方公尺及Ｅ部分面積13平方公尺之建物拆除，並將
    前開建物所坐落之土地返還被上訴人及其他全體共有人。(二)
    上訴人甲○○應將坐落宜蘭縣宜蘭市○○段160 地號土地上
    ，如附圖所示Ｂ部分46平方公尺之建物拆除，並將前開建物
    所坐落之土地返還被上訴人及其他全體共有人。
    被上訴人於第二審聲明駁回上訴。
二、上訴人乙○○提起第二審上訴，係以：伊之建物興建於系爭
    土地上已40餘年，當時已經其他共有人口頭同意，歷經數十
    年均無異議。且系爭建物有辦理建物登記，足證伊有占有使
    用系爭土地特定部分之合法權源為由，聲明：(一)原判決不利
    於上訴人乙○○部分廢棄。(二)上開廢棄部分，被上訴人在第
    一審之訴駁回。
    另上訴人甲○○則以：伊係於20餘年前向訴外人即伊二姐夫
    ，即被上訴人之堂兄買得位於同段165 地號土地之應有部分
    ，伊不清楚賣方祖產之所有權歸屬情形，及日後可能因分割
    財產而遇到麻煩，伊在系爭土地上興建建物時，被上訴人並
    未反對，亦為受害人。伊已與系爭土地之共有人之一黃惠龍
    達成協議：若土地有分割情事，願以伊所有之同段165 地號
    應有部分與黃惠龍在系爭土地上應有部分互相交換等語抗辯
    ，聲明：(一)原判決不利於上訴人甲○○部分廢棄。(二)上開廢
    棄部分，被上訴人在第一審之訴駁回。
三、兩造不爭執之事實：
    緣坐落宜蘭縣宜蘭市○○段160地號（重測前為革新段612地
    號）土地，所有權人為：被上訴人丙○（應有部分為  714/
    6300）、庚○○（應有部分為147/2100）、己○○（應有部
    分147/2100）、辛○○（應有部分為1/25）、丁○○（應有
    部分為714/6300）、戊○○（應有部分為714/6300）、上訴
    人乙○○（應有部分為60/2100 ）及訴外人何阿鶴（應有部
    分為2256/6300）、黃惠龍（應有部分為84/2100）、莊邦彥
    （應有部分為56/6300）、莊邦光（應有部分為56/6300）、
    莊邦典（應有部分為56/6300 ）、莊伯康（應有部分為 56/
    6300）、莊金惠（應有部分為56/6300 ）、莊國瑞（應有部
    分為56/6300 ）等15人。又上訴人乙○○於系爭土地上如原
    附圖所示Ａ、Ｃ、Ｄ部分土地上，興建建物即門牌宜蘭市○
    ○路○段510號房屋；上訴人甲○○於系爭土地上如原判決附
    圖所示Ｂ部分，興建門牌宜蘭市○○路○段512號房屋，而分
    別占有使用各該部分等事實，業據被上訴人提出土地登記謄
    本為證（原審調字卷第9-13頁），並經原審會同宜蘭縣宜蘭
    地政事務所派員履勘及測量明確，有勘驗筆錄、如原判決附
    圖示之複丈成果圖及現場照片多幀可稽（原審訴字卷第20-2
    3，51-52頁），復為兩造所不爭執，應堪信為真實。
四、本件重要爭點在於：(一)上訴人乙○○得否在系爭土地特定部
    分建屋占用？在建屋時，有無得到全體共有人之同意？(二)上
    訴人甲○○有無占有使用系爭土地之正當權源？
五、上訴人乙○○得否在系爭土地特定部分建屋占用？在建屋時
    ，有無得到全體共有人之同意？
  (一)按各共有人按其應有部分，對於共有物之全部雖有使用收益
    之權，惟共有人對共有物之特定部分使用收益，仍須徵得他
    共人有全體之同意，非謂共有人得對共有物之全部或任何一
    部有自由使用收益之權利，如共有人不顧他共有人之利益，
    而就共有物之全部或一部任意使用收益，即屬侵害他共有人
    之權利，最高法院62年台上字第1803號判例著有明文。
  (二)查上訴人乙○○雖為系爭土地之共有人之一，惟參照前開判
    決，其欲就系爭土地如原判決附圖所示Ａ、Ｃ、Ｄ之特定部
    分興建建物門牌宜蘭市○○路○段510號房屋，自須得其他全
    體共有人之同意，始屬適法。就此，上訴人乙○○雖辯稱：
    系爭建物於39年前即已存在，並辦妥建物登記，可見興建當
    時已經當時土地共有人之同意，此由被上訴人始終未表示任
    何意見可明等節。經查：
    1.上訴人乙○○雖辯稱：系爭房屋已辦妥建物登記云云。惟
      查已辦妥建物登記者，乃宜蘭市○○段3 建號之房屋（門
      牌未記載），係於39年9月1日辦妥第一次總登記，建物坐
      落之地號為革新段616地號（即重測後之雙福段165地號，
      有宜蘭縣政府地籍圖重測土地標示變更結果通知書可參，
      原審訴字卷第41頁），建物之建材為木造，面積69.95 平
      方公尺，嗣由上訴人乙○○辦妥繼承登記在案等情，固據
      提出建物登記謄本及房屋稅籍證明書可參（本院卷第49、
      50頁）。惟上開木造房屋，面積僅69.95 平方公尺；與上
      訴人乙○○占有系爭160地號土地之門牌宜蘭市○○路○段
      510號房屋，如原判決附圖所示Ａ、Ｃ、Ｄ部分建物， 或
      係鐵皮、 ＲＣ磚造， 或係磚造加鐵皮屋頂，面積合計為
      136平方公尺（24+ 54+45+13 =136），已據原判決附圖載
      明， 核均與已辦妥建物登記之前開革新段3建號房屋，不
      論在坐落地號、材質及面積均迥異，是上訴人乙○○辯稱
      ：系爭房屋存在已久，已辦妥建物登記云云，顯非實在，
      二者實非同一，故上訴人乙○○欲以39年9月1日辦理第一
      次保存登記時之聲請登記文件上有土地所有權人之三個印
      文，據以作為系爭房屋於興建時已得坐落土地之所有權人
      同意，顯非可採。
    2.次查：上訴人乙○○興建之門牌宜蘭市○○路○段510號之
      系爭建物（92年 9月28日整編），其前門牌為宜蘭市○○
      路502號（78年5月1日整編），再前為宜蘭市○○路104號
      ，上開房屋均有依法繳納房屋稅等情，有宜蘭縣宜蘭市段
      事務所門牌證明書資料二紙及房屋稅籍證明書可參（原審
      訴字卷第56-57頁，本院卷第49頁）。 惟房屋稅籍證明書
      僅為稅捐單位憑以課稅之行政文書，此亦據該證明書備註
      一載明：「本資料係由房屋稅籍紀錄表移列僅供課稅之用
      ，不作產權及他項權利之證明」等字可明，且該房屋稅籍
      證明書並未附具土地共有人同意之資料，是自難僅憑房屋
      稅籍證明書即得作為系爭房屋已為建物登記之依據。況依
      宜蘭縣稅捐稽徵處之房屋稅籍資料， 就最早之吳沙路104
      號房屋記載：房屋建築完成日期為52年12月，主體構造為
      ：台式針木磚（按指一般紅磚），屋頂：什木、紙板，外
      牆面：水泥粉刷，面積合計18坪（9.25+8.25=18），有宜
      蘭縣稅捐稽徵處函覆之房屋稅籍登記表及房屋平面圖在卷
      （原審訴字卷第56頁），核與系爭房屋現為鐵皮、ＲＣ磚
      造之屋頂及主體結構顯然有異，亦與原審會同宜蘭地政事
      務所測量所得之面積共計136平方公尺（約合41.14坪）差
      距甚大。自系爭房屋與52年興建時之材質及面積迥異，再
      參以上訴人乙○○自承：於道路拓寬時拆除後重建在卷（
      原審訴字卷第21頁），則被上訴人指陳：92年中山路拓寬
      時，上訴人拆除原有房屋重建一節，並提出上訴人乙○○
      未予否認之照片一幀為據（原審訴字卷第71頁），核與上
      訴人乙○○提出 之交通部公路總局辦理台九線 76k+620~
      77K + 370 路基拓寬工程用地徵收建築改良物付款憑單相
      符（本院卷第51頁），應屬可採。
    3.依上所陳，上訴人乙○○於92年間因交通部公路總局辦理
      徵收部分建物時，趁便重建與原先房屋材質、面積均不同
      之系爭房屋，其並未舉出任何證據證明該時已取得其他全
      體共有人之同意，故上訴人乙○○占有使用系爭土地上如
      原判決附圖所示Ａ、Ｃ、Ｄ之特定部分興建建物，係侵害
      其他共有人之所有權。從而，被上訴人依民法第767條 規
      定，請求上訴人乙○○將系爭建物拆除，並將所占有之土
      地返還被上訴人及其他所有共有人，為有理由，應予准許
      。
六、上訴人甲○○有無占有使用系爭土地之正當權源？
    本件上訴人甲○○並非系爭土地之共有人之一，此為兩造所
    不爭執之事實。上訴人甲○○雖辯稱：伊向被上訴人之堂兄
    購得同段165地號（重測前為革新段616地號）之應有部分，
    因而興建建物，被上訴人長久以來均未提出異議；伊現已與
    系爭土地之共有人之一黃惠龍議妥：若系爭土地分割，伊所
    有之616 地號應有部分與黃惠龍在系爭土地上之應有部分互
    相交換云云。惟按已登記不動產所有人之回復請求權，無民
    法第125條消滅時效規定之適用，司法院大法官會議第107號
    解釋著有明文。查系爭土地業經所有人辦妥登記在案，則其
    所有人之回復請求權並無125 條時效規定之適用，而得隨時
    主張回復請求權。另上訴人甲○○並未舉證證明被上訴人有
    任何舉動或特別情事足以引起其之正當信任，自難以被上訴
    人之單純沈默，逕認為被上訴人不欲行使回復請求權。至於
    上訴人甲○○與系爭土地之共有人之一黃惠龍二人，達成以
    ：前者在同段165 地號應有部分與後者在系爭土地上應有部
    分，於分割後互相交換之協議，縱令屬實，僅係二人間之債
    權契約而已，在未經系爭土地之其他共有人同意前，對其他
    共有人不生效力；更何況，尚附有系爭土地及同段165 地號
    均經分割之停止條件，亦須於二地號土地均經分割後始生效
    力。是上訴人甲○○上開所辯各節，均無足採認其有占有使
    用系爭土地之正當權源，則被上訴人主張上訴人甲○○侵害
    渠等之所有權，洵屬有據。從而， 被上訴人依民法第767條
    規定，請求上訴人甲○○將原判決附圖所示Ｂ部分建物拆除
    ，並返還占有之土地予被上訴人及其他全體共有人，為有理
    由，應予准許。
七、綜上所述，上訴人乙○○未經其他共有人同意，占有使用系
    爭土地之特定部分即原判決附圖所示Ａ、Ｃ、Ｄ部分興建建
    物；另上訴人甲○○就占有使用系爭土地如原判決附圖所示
    Ｂ部分興建建物，均無正當權源， 則被上訴人依民法第767
    條規定，請求上訴人拆除各自之建物，並將占有土地返還被
    上訴人及其他共有人，為有理由，應予准許。原審判命上訴
    人拆屋還地，並無不合。上訴意旨指摘原判決不當，求予廢
    棄改判，為無理由，均應予以駁回。
八、據上論結：本件上訴為無理由，依民事訴訟法第449條第1項
    、第78條、第85條第1項但書，判決如主文。
中　　華　　民　　國　　94　　年　　12　　月　　28　　日
　　　　　　　　　民事第一庭  審判長法　官  張耀彩
　　　　　　　　　　　　　　　      法　官  盧彥如
　　　　　　　　　　　　　　　      法　官  林金吾
正本係照原本作成。
如不服本判決，應於收受送達後20日內向本院提出上訴書狀，其
未表明上訴理由者，應於提出上訴後20日內向本院補提理由書狀
（均須按他造當事人之人數附繕本）上訴時應提出委任律師或具
有律師資格之人之委任狀；委任有律師資格者，另應附具律師資
格證書及釋明委任人與受任人有民事訴訟法第466條之一第一項
但書或第二項（詳附註）所定關係之釋明文書影本。
中　　華　　民　　國　　94　　年　　12　　月　　28　　日
　　　　　　　　　　　　　　　　　　書記官  張淑芳
附註：
民事訴訟法第四百六十六條之一（第一項、第二項）：
對於第二審判決上訴，上訴人應委任律師為訴訟代理人。但上訴
人或其他法定代理人具有律師資格者，不在此限。
上訴人之配偶、三親等內之血親、二親等內之姻親，或上訴人為
法人、中央或地方機關時，其所屬專任人員具有律師資格並經法
院認為適當者，亦得為第三審訴訟代理人。
